【裁判字號】    91,交易,5
【裁判日期】    920124
【裁判案由】    過失傷害
【裁判全文】
臺灣臺南地方法院刑事判決                            九十一年度交易字第五號
    公  訴  人  臺灣臺南地方法院檢察署檢察官
    被      告  甲○○  男  二.
    選任辯護人  許安德利律師
                許世  律師
右列被告因過失傷害案件，經檢察官提起公訴（九十年度偵字第一二八七九號），本
院判決如左：
    主  文
甲○○從事業務之人，因業務上之過失傷害人致重傷，處有期徒刑陸月，如易科罰金
，以參佰元折算壹日。
    事  實
一、甲○○係耘河科技有限公司之業務工程師，平日即負責業務推廣工作，並且駕駛
    小客車至客戶處進行電腦業務推廣，駕駛小客車乃其附隨業務，為從事駕駛業務
    之人。其於民國九十年七月十八日上午，駕駛車牌號碼ＹＷ—０三四六號自用小
    客車，沿屬郊外道路而最高速限為時速六十公里之台南縣仁德鄉○○路○段快車
    道，由北往南方向行駛，而於同日上午十時二十分許，途經該路段與虎山路之交
    岔路口前約三、四十公尺處時，理應注意行車速度，依標誌或標線之規定，無標
    誌或標線者，在郊外道路時速不得超過六十公里，並應注意汽車行駛時，駕駛人
    應注意車前狀況，並隨時採取必要之安全措施，且需注意見前方有機車行駛於同
    一快車道而欲超越時，應密切注意前方機車動態，並於超越時保持半公尺以上之
    安全間隔通過，又依當時天候晴朗、日間自然光線、路面乾燥無缺陷、道路上未
    有任何障礙物、視距復屬良好等情形以觀，客觀上亦無不能注意之情事，其竟疏
    於注意車前狀況及密切注意同一快車道內前方機車之動態，且未保持半公尺以上
    之安全間隔，即貿然以時速七十公里以上之速度超速前行。適有未依規定戴妥安
    全帽之林同傑，駕駛車牌號碼ＶＣＢ—九二二號輕型機車，沿上開文賢路一段快
    車道外側同向在前行駛，且因欲在前述路口作左轉至虎山路，而在該快車道上由
    外側逐漸往內側行駛時，亦疏未注意在同一快車道內與之同向直行，而得以超越
    其所騎機車之後方車輛動態，並讓該直行車輛先行，即逐漸駛入該快車道之內側
    準備左轉。甲○○因有前述疏失，以致發現逐漸騎入快車道內側之林同傑所騎機
    車時，業已避煞不及，而造成該小客車右側車頭部分，自後擦撞林同傑所騎機車
    後方車牌左側處。林同傑遭撞擊後，隨即身軀騰空並彈落在甲○○所駕駛小客車
    之前擋風玻璃後，再墜落地面，並因之受有頭部外傷併硬腦膜下腔出血及顱內挫
    傷性出血等傷害，導致意識昏迷、四肢癱瘓之極重度肢障狀態，而於身體有重大
    難治之重傷害。甲○○則於肇事後，犯罪未被有偵查權之公務員或機關發覺前，
    即向台南縣警察局歸仁分局警員報案，並表明為肇事車輛之駕駛人而自首，且進
    而接受裁判。
二、案經檢察官指定林同傑之子乙○○為代行告訴人後訴由臺灣臺南地方法院檢察署
    檢察官偵查起訴。
    理  由
一、被告甲○○雖不否認有於右述時、地，駕駛小客車與被害人林同傑所騎之機車發
    生碰撞，並致被害人受重傷等事實，然辯稱：其僅有一點點過失，本件車禍發生
    當時，被害人係騎機車行駛於慢車道，其則駕駛小客車行駛於快車道，因被害人
    未打方向燈即突然切入快車道，以致其見狀避煞不及，而與被害人之機車發生碰
    撞；又其雖係電腦公司之工程師，平日亦駕駛該小客車前往客戶處進行業務推展
    工作，然本件車禍發生當時，其係向公司請假欲回家處理個人私事，其並無執行
    業務之行為，故應無業務過失傷害之情事云云。
二、經查，上開犯罪事實，業據代行告訴人即被害人林同傑之子乙○○於警訊時及偵
    審中指訴甚詳，並有台南縣警察局道路交通事故調查報告表一紙及事故現場蒐證
    相片六張在卷可資佐證。又被害人林同傑因本件車禍，而受有頭部外傷併硬腦膜
    下腔出血及顱內挫傷性出血等傷害，導致意識昏迷、四肢癱瘓之極重度肢障狀態
    等情，復有臺灣基督長老教會新樓醫院九十年十月四日、九十年十月二十四日、
    晉生醫院九十二年一月十八日診斷證明書、中華民國身心障礙手冊及本院家事法
    庭九十一年度禁字第三０號家事裁定各一份附卷可參，是被害人之上開受傷情形
    ，業屬於身體有重大難治之重傷害程度，亦應無疑義。
三、被告甲○○於偵查中雖曾辯稱：其在省道時時速約七、八十公里，在現場時約四
    、五十公里云云（九十年十一月十九日偵訊筆錄參照），且於本院審理中亦屢次
    辯稱：其無超速行駛之情事云云，然查：
    （一）被告甲○○於警方初次訊問時不僅坦承：其當時之時速約七十至八十公里
          左右（參見九十年七月十八日警訊筆錄），且於本院調查時亦明確供稱：
          當時我的車速約時速七十公里（本院九十一年三月二十二日訊問筆錄參照
          ），據此並參酌一般車禍案件處理過程，受命訊問之警員製作警訊筆錄時
          ，應均係依照肇事者所自己陳述之肇事過程而逐一詳實記載，衡情該製作
          筆錄之警員應無任意增刪或更改被告所陳述之情節，而故為被告不利事實
          記載之可能，況該警訊筆錄製作完畢後，亦經被告詳閱後簽章確認，故該
          警訊筆錄中被告所自為供稱之內容，經核應無不可採信之處。
    （二）其次，被告甲○○於本院初次訊問時所自承內容，復與其在警訊時所供稱
          之情節相符，是被告於肇事當時之行車速度，不低於時速七十公里，應可
          認定。另被告係於車禍發生不久後即接受警方人員之訊問，因之其對於車
          禍發生當時之各項情形，記憶應甚為清晰，且參照一般人對於車禍發生後
          之陳述內容，通常均會避重就輕而專為己方有力之陳述，依照常情判斷，
          肇事者實無故意捏造事實以陷自己於不利地位之道理，是被告於警訊時之
          供述，應無將自己肇事當時之行車速度予以高估之可能。基此，被告於本
          件車禍發生當時，其行車速度為時速七十公里以上，實可認定。
    （三）再者，本件肇事地點文賢路一段之道路柏油，係於八十九年十一月三十日
          完工等情，有台南縣仁德鄉公所九十一年十一月二十八日所建字第０九一
          ００二０三六四號函一紙存卷可考，該道路柏油之完工時間，距本件車禍
          肇事時間之九十年七月十八日，經計算則尚未滿一年，而被告肇事後之小
          客車左、右車輪煞車痕跡，分別為十六‧一公尺及十九‧五公尺，亦有前
          述道路交通事故調查報告表載明可證，據此並參照卷附之「一般公路汽車
          煞車距離、行車速度對照表」，可知被告甲○○於肇事當時之行車速度，
          應不會少於時速六十公里，故被告於偵查中所辯：在現場時約四、五十公
          里云云，應非可信。
    （四）綜上所述，被告甲○○於肇事當時之行車速度，應為時速七十公里以上，
          已無疑義，而本件肇事地點之文賢路一段，係屬郊區道路，其最高速限係
          時速六十公里，而非上開道路交通事故調查報告表內所記載之時速四十公
          里等情，有台南縣警察局歸仁分局九十一年十月二十五日歸警交字第０九
          一００一六三八一號函一份在卷可佐。故被告於肇事當時行車速度，業已
          超過該地點之最高速限，已無疑問。
    （五）至本件經送財團法人成大研究發展基金會鑑定結果，認在不考慮撞擊時能
          量損失的因素下，經由被告甲○○所駕駛小客車肇事後之剎車痕，計算其
          緊急剎車前車速，得到小客車肇事當時之行車速度數值，約在四十五‧六
          至四十九‧四公里之間等情，雖有該基金會九十一年九月八日（九一）成
          大研基建字第二０三六號函及所附之鑑定意見書一份附卷可佐（參見該鑑
          定意見書第七頁），並經證人即本件該基金會之實際鑑定人員戊○○，於
          本院調查時到庭作證解釋在卷（參見本院九十一年十一月二十九日訊問筆
          錄），然因該基金會鑑定人員所推測之車速數值，不僅與被告前開所自承
          之行車速度出入頗大，且因該鑑定機構並未提出明確之立論基礎，以及可
          靠之推算過程以供佐憑，故該鑑定報告中有關被告肇事當時行車速度之推
          論結果，經核尚非可採。
四、被告甲○○雖另辯稱：肇事當時，被害人林同傑原係騎機車行駛於慢車道，其則
    駕駛小客車行駛於快車道，因被害人未打方向燈即突然切入快車道，以致其見狀
    避煞不及，而與被害人之機車發生碰撞云云，然查：
    （一）根據本件道路交通事故調查報告表之警繪記錄、當事人之陳述、現場照片
          及本院現場勘驗結果觀察可知，本件車禍發生位置，係在台南縣仁德鄉○
          ○路○段與虎山路之交岔路口前約三、四十公尺處，而非在該交岔路口內
          發生，因之本件車禍之發生原因，與道路交通安全規則第九十三條第一項
          第三款：「行經無號誌之交岔路口（包含號誌未正常運作），均應減速慢
          行，作隨時之停車準備」，以及同規則第一百零二條第一項第六款：「轉
          彎車應讓直行車先行」等規定，經核尚無直接關係，合先敘明。
    （二）其次，文賢路一段為雙向雙車道之道路，且有快、慢車道之劃分，屬柏油
          路面且路面標線清晰，而該路口之閃光號誌於事故發生當時，並未正常運
          作。另根據事故現場草圖及現場蒐證照片，可知肇事後被告甲○○駕駛之
          前述小客車，係停於由北向南之雙黃線中央處（車頭朝南，車尾朝北），
          車後留有剎車痕左輪長度十六‧一公尺，右輪長度十九‧五公尺。至被害
          人林同傑所騎之輕型機車，則右倒於快車道靠近慢車道處（車頭朝東北方
          ，車尾朝西南方），機車後方留有倒地刮地痕長九‧五公尺，起點距道路
          中心線一‧七公尺，地上並有一只安全帽掉落於小客車左前側十八‧八公
          尺處，並距岔路口中心點五‧八公尺。另事故發生後，被告所駕駛之小客
          車右前保險桿、前擋風玻璃受損，而被害人林同傑所騎之機車，則是左後
          方受損。且本件車禍發生前，被告應係駕駛小客車，沿文賢路一段，由北
          往南行駛在快車道上，被害人則係騎輕型機車，亦沿文賢路由北往南在前
          行駛。又根據被害人之住所地，係在「台南縣仁德鄉○○村○○路三九七
          巷二０一弄九號」，以及被害人之機車遭撞擊位置與該機車倒地滑行情形
          判斷，被害人騎機車至發生事故之路口前，應係欲左轉至虎山路而往台糖
          仁德糖廠方向前進無疑。況依一般機車駕駛人之正常駕駛行為判斷，於本
          件肇事路段，係屬交通頻繁且往來車速極快之地點，衡情機車駕駛人如非
          欲準備做左轉，應不至於貿然將機車騎入快車道內側，而甘冒發生車禍危
          險之道理，故本件被害人騎機車行經該路口前，係欲準備做左轉而將車騎
          入快車道內側等情，應可認定。
    （三）本案車禍發生時，兩車之撞擊地點，係在由北往南方向之的快車道上，而
          由被告甲○○之小客車車頭右側部位，撞及被害人林同傑所騎機車之後方
          車牌左側，以及可能撞擊點位置之被告小客車右輪煞車痕，距離道路中心
          線約０‧九公尺等情推論，本件車禍最可能之撞擊確切地點，應在機車刮
          地痕起點之稍北端，離道路中心線約一公尺左右之位置。而兩車之撞擊部
          位，係小客車之右前保險桿，撞擊機車之左後側，至撞擊型式則屬於同向
          擦撞。據此復可推論於肇事之前，被害人所騎之機車，應係由快車道外側
          處緩和斜向騎入快車道內側之狀態，此經由本件機車之撞擊點係在後方車
          牌左側，以及被害人之左腳並未遭撞擊等情推論，亦可得到被害人於進入
          快車道內側時，應非屬突然大角度之左轉狀態，而係緩和斜向逐漸切入快
          車道內側之情形。
    （四）如前所述，應可推斷於本車禍發生前，被告甲○○駕駛前開小客車，沿文
          賢路一段，由北往南行駛在唯一的一線快車道上，而被害人林同傑騎機車
          ，亦沿文賢路一段，由北往南行駛在快車道外側附近。而被告所駕駛之小
          客車，在上開交岔路口前，由後接近被害人所騎機車時，雖有看到被害人
          機車在前行駛之狀態，但是並沒有警覺到被害人會由快車道外側附近逐漸
          騎入快車道內側，而準備在前方的交岔路口處作左轉，因此仍繼續高速前
          進。另因被害人在還沒有抵達前述路口前，便自快車道外側附近逐漸進入
          快車道內側，以便準備左轉，此時被告見狀雖向左偏斜並緊急剎車，但小
          客車之右前保險桿，仍不慎擦撞到被害人所騎機車之左後方，兩車因而發
          生車禍。此經由前述推得之兩車最可能撞擊位置判斷，可以確定被害人所
          騎機車，係在由快車道外側逐漸進入快車道內側時遭到撞擊，且該撞擊點
          雖尚未全然接近車道內側，但已甚為靠近。另因小客車之剎車痕，由起點
          開始就已經跨道路中心雙黃線，而且剎車痕跡相當平直，且有向左緩和偏
          斜之情形，可見被告在兩車撞擊前，便已經偏離車道，而跨越道路中心線
          行駛，此一狀況表示被告於車禍發生前，已經注意到在前行駛之機車已在
          快車道外側行駛。只是被告可能判斷錯誤，以為偏左繼續行駛，便可以順
          利超越在前靠快車道外側行駛之機車，而沒有預料到機車係在準備做左轉
          之狀態下，而在未到交岔路口時，便由快車道外側逐漸進入快車道內側，
          以致兩車終於發生碰撞。從而，本件兩車肇事前瞬間之相對狀態，係被告
          駕駛小客車行駛於快車道而偏左跨越道路中心線，試圖超越在前行駛，而
          由快車道外側逐漸進入快車道內側之被害人所騎之機車，而非如被告所辯
          稱：本件車禍之發生，係被害人騎機車突然慢車道切入快車道，才造成其
          閃避不及而發生碰撞等情節。
    （五）至被害人進入快車道內側時，是否曾打方向燈？等情，則因缺乏積極事證
          足以判斷，故難僅因被告甲○○之陳述，即遽認被害人林同傑進入快車道
          內側時，確有未打方向燈之情形。此外，九十年五月三十日修正公佈，同
          年六月一日施行之現行道路交通安全規則第九十九條係規定：「機器腳踏
          車，在已劃分快慢車道之道路，雙向道路得在最外側快車道及慢車道行駛
          」。顯見機車於雙向道路上之已劃分快慢車道之道路上行駛，並非只能在
          慢車道行駛，且該條所稱之機器腳踏車，亦已修正為不區分輕型腳踏車或
          重型腳踏車之不同，是本件被害人駕駛輕型腳踏車，並非不得行駛於前述
          肇事地點之快車道內，併此序明。另被害人於肇事前所行駛之車道，是在
          快車道上？或在慢車道上？則因缺乏積極可靠之跡証予以釐清，而無從確
          切加以認定，但可確定者，則是被害人於本件車禍發生前，確有由快車道
          外側附近，逐漸進入快車道內側之情形。
    （六）綜上所述可知，本件車禍最可能之發生過程，應係被害人林同傑原先騎機
          車在前，因欲在肇事地點之前方路口左轉至虎山路，乃將車輛由快車道外
          側附近，逐漸騎入快車道內側，以便準備在抵達路口處時作左轉，而被告
          甲○○則因超速行駛及疏未密切注意同車道內前行機車之動態，並錯估將
          車偏向道路中心處，即可閃過被害人所騎之機車即貿然超越，始造成二車
          不慎發生碰撞之結果。此外，由文賢路一段，由北往南方向至該路段與虎
          山路之交岔路口，車輛（包含機車）本即可作左轉彎，且沒有任何標誌要
          求機車必須要進行兩段式左轉，故本件被害人欲在前述路口左轉時，並無
          需行至前述路口後，再做兩段式左轉之必要。是被告上開所辯：本件車禍
          發生當時，被害人係騎機車行駛於慢車道，未打方向燈或做手勢，即突然
          變換車道違規行駛於快車道，以致其見狀避煞不及，而與被害人之機車發
          生碰撞云云，應與事實有所出入，亦不足採信。
五、按行車速度，依標誌或標線之規定，無標誌或標線者，在郊外道路時速不得超過
    六十公里；另汽車行駛時，駕駛人應注意車前狀況及兩車併行之間隔，並隨時採
    取必要之安全措施；又汽車超車時，前行車減速靠邊或以手勢或亮右方向燈表示
    允讓後，後行車始得超越，超越時應顯示左方向燈並於前車左側保持半公尺以上
    之間隔超過，行至安全距離後，再顯示右方向燈駛入原行路線，道路交通安全規
    則第九十三條第一項第一款、第九十四條第三項及第一百零一條第五款分別定有
    明文。其次，汽車行駛時，駕駛人應注意車前狀況及兩車併行之間隔，並隨時採
    取必要之安全措施，係指駕駛人在道路環境存有變異，道路上裝置有提醒用路人
    注意路況之交通控制設施（號誌、標誌、標線）下，駕駛人應注意路況變化，避
    免因為剎車不及，撞及剎車距離以外的事物。換言之，在合理的反應時間下，駕
    駛人無法避免撞及剎車距離內（反應距離內）的事物，但是對於剎車距離外（反
    應距離外）的事物，駕駛人若仍撞及，便是未注意安全狀況並未隨時採取必要之
    安全措施。至於安全間隔係指兩車併行或是對向行車時，車與車間必須保持適當
    間隔以避免同向或來向間之擦撞。因此當後車在超越前車時，必須注意前車動向
    ，避免因為前車突然的左右移動而擦撞前車，如果因為超車而發生擦撞（不管是
    後車擦撞前車，還是前車偏移以致擦撞後車），主要責任均屬於超車具有主動權
    的一方。此外，如果因為超車不當，導致被超車輛安全距離不足而追撞進行超車
    之車輛，主要肇事責任亦屬於超車具有主動權的一方。
六、道路交通安全規則第九十九條，雖規定機器腳踏車在已劃分快慢車道之道路，雙
    向道路得在最外側快車道內或慢車道行駛，但機車在快車道內應如何行駛？以及
    機車駕駛人應負有何等注意義務？於道路交通安全規則中，則未有明文規範。然
    而，因一般快車道之設計，本係針對小客車以上車輛之行駛所為，因之其車道劃
    設之寬度，通常均在二公尺以上，以適當容納在快車道內正常行駛之小客車以上
    車輛，但其寬度則不足以容納兩部小客車以上之車輛，正常於同一快車道內併排
    行駛，故後行之小客車以上車輛，如欲超越同車道內之前行小客車以上車輛，則
    必須變換車道至左側車道或跨越對向車道，始能順利超越前行之小客車以上車輛
    。然此等情形，對於車輛寬度僅約六十公分至九十公分左右之機車而言，其在快
    車道上行駛所佔有之寬度，實際上僅係車道之一部分而已，通常一線快車道，極
    可能同時容納兩輛以上之機車併排行駛而不相衝突，因之機車行駛於快車道內之
    駕駛情況，究不能完全與小客車以上車輛行駛於快車道內之情形等同視之。況且
    在車道較寬之快車道內，機車於快車道右側行駛時，一般自小客車可在同一快車
    道內，自機車之左側正常超越機車而前行之情形，亦非少見。因之，機車如行駛
    於快車道時，如逕認機車即取得該快車道全部寬度之行駛路權，則對於交通往來
    之流暢，以及道路使用之經濟效益而言，將有極大之妨害。基此，道路交通安全
    規則第九十九條雖規定：機器腳踏車，在已劃分快慢車道之之道路，雙向道路得
    在最外側快車道及慢車道行駛，但根據同規則第九十五條第一項規定之精神觀之
    ，則機車在快車道內行駛時，除超越另一部機車時外，亦應靠快車道之右側行駛
    ，而使其他小客車以上車輛，在車道寬度允許之情況下超越前行，如此始能增進
    交通往來之流暢程度，並提升道路使用之經濟效益。從而，機車於快車道中行駛
    ，亦應有在車道右側平順正常行駛之注意義務，且機車如欲做左轉，而需由快車
道外側，進入快車道內車，以便準備進行左轉時，其仍負有注意並禮讓後方同車
    道內之直行車輛，正常超越通行之義務。至後方之機車或其他小客車以上車輛，
    見前方有機車行駛於快車道外側，而在車道寬度允許其超越之情況下，亦應依照
    前述道路交通安全規則第一百零一條第五款規定：汽車超車時，應於前車左側保
    持半公尺以上之間隔超過，行至安全距離後，再駛入原行路線之意旨，而負有在
    超越時密切注意前方機車動態，並與前車保持半公尺以上安全間隔之義務，且此
    等注意義務，並較一般正常變換車道而超車情形來得高。
七、本件被告甲○○駕車於前述道路上行駛，理應注意前述道路交通安全規則及相關
    駕駛注意義務，而案發當時天候晴朗、日間自然光線、路面乾燥無缺陷、道路上
    未有任何障礙物、視距復屬良好等情，亦有上述道路交通事故調查報告表載明可
    考，據此判斷，客觀上亦無不能注意之情事，其竟疏於注意車前狀況，且見前方
    有機車於快車道外側行駛時，亦未密切注意前方車輛之動態，並於超越時疏未注
    意保持半公尺以上之安全間隔，即貿然以時速超過七十公里以上之速度超速前行
    ，以致其所駕駛小客車之車頭右側，不慎自後擦撞被害人林同傑所駕駛，同向在
    前行駛且欲準備左轉而逐漸進入快車道內側之機車後方，並致被害人受重傷，故
    被告之上述駕駛行為，顯然具有過失。況本件經送台灣省台南區行車事故鑑定委
    員會及臺灣省車輛行車事故覆議鑑定委員會鑑定結果，除認被害人無任何肇事因
    素之論斷有疑義外，亦均認被告超速及疏未注意車前狀況，係本件車禍之肇事因
    素等情，有該委員會九十年十二月十四日南鑑字第九０一四六三號函及所附之鑑
    定意見書、臺灣省車輛行車事故覆議鑑定委員會九十一年二月二十六日府覆議字
    第九一００六一號函各一份在卷可參；而本件再送財團法人成大研究發展基金會
    鑑定結果，亦認被告之超速行駛及疏未注意前車可能之異動狀況等駕駛行為，係
    本件車禍之肇事原因等情，亦有該基金會九十一年九月八日（九一）成大研基建
    字第二０三六號函及所附之鑑定意見書一份存卷可佐（參見該鑑定意見書第十一
    頁），上開結果均更加證明被告上述駕車肇事並致被害人受重傷之駕駛行為，確
    有過失無疑。
八、另參照前開說明可知，機車於快車道中行駛，亦應有在車道右側平順正常行駛之
    注意義務，且機車如欲做左轉，而需由快車道外側，進入快車道內側，以便準備
    進行左轉時，其仍負有注意並禮讓後方同車道內之直行車輛，正常超越通行之義
    務，故本件被害人騎機車行近前述交岔路口前時，因欲做左轉而將機車由該路口
    前之快車道外側逐漸騎入快車道內側時，亦應負有注意後方來車之義務。而根據
    右述肇事狀況之分析，並參酌本件肇事路段因為雙向車流之行車速度均甚快，對
    於作左轉彎之車輛而言，欲正確判斷雙向來車狀況，本不是一件容易的事，尤其
    對於年齡高達七十五歲之本件被害人林同傑而言，衡情更是不易等情，可知被害
    人有疏未注意後方來車動態之情形，亦應可認定。而被害人疏未注意後方來車動
    態，即將機車騎入快車道內側，以致在將近快車道內側處，為疏未注意車前狀況
    及超速行駛之被告甲○○所駕駛之小客車所撞及，故被害人之上開駕駛行為，就
    本件車禍之發生而言，經核應認係屬肇事之次因，始為適當。從而，前述台灣省
    台南區行車事故鑑定委員會、臺灣省車輛行車事故覆議鑑定委員會鑑定結果，以
    及證人即參與上開台灣省台南區行車事故鑑定委員會鑑定之該委員會秘書丙○○
    ，於本院審理時作證解釋鑑定過程之證述內容（本院九十二年一月十七日審判筆
    錄參照），均係認定本件車禍發生當時，被害人所騎之機車與被告所駕駛之小客
    車間，係單純之同一車道內之前、後車關係，而皆認被害人並無任何肇事因素等
    情，經核與本院之前述論斷尚所出入，而難以全然參酌。至財團法人成大研究發
    展基金會之鑑定結果，以及另一證人即本件該基金會之實際鑑定人員戊○○於本
    院調查時作證解釋鑑定過程之證詞內容（參見本院九十一年十一月二十九日訊問
    筆錄），雖認被害人在綜合各項情節之判斷下，其肇事責任為百分之五十（即其
    駕駛行為與被告之駕駛行為同為肇事原因，參見該鑑定意見書第十二頁），且有
    左轉彎車轉彎時提早左轉之疏失等情，則因汽車駕駛人於前述超越前車狀況之注
    意義務，應較一般正常變換車道之超車情形來得高，故對於此等狀況下之前方機
    車駕駛人而言，其責任程度經核略屬嚴苛；又因參考道路交通安全規則第一百０
    二條第一項第五款規定：「四車道以上或同向二車道道路，汽車欲左轉彎時，應
    距交岔路口三十公尺前換入內側車道或左轉車道」之意旨，可知機車於同向單一
    快車道內外側行駛時，欲做左轉彎時，於交岔路口三十公尺處，進入快車道內側
    準備左轉，亦應屬正常之轉彎行為，況如前述，該交岔路口並無機車應作兩段式
    左轉之標誌，故被害人之前述駕駛行為，應尚難認係提早左轉之行為。基此，該
    鑑定結果就此部分而言，亦非全然適當，而難為本院所完全採用。
九、此外，根據道路交通事故調查報告表上之警繪現場圖及事故現場蒐證照片等資料
    觀察，可知被害人林同傑所騎之機車，與被告所駕駛之小客車右側發生擦撞後，
    被害人滾上被告所駕駛小客車之引擎蓋上，並撞破小客車的前擋風玻璃，而被害
    人所戴之安全帽，最後位置係在小客車的左前方，而未與倒地的機車落在同一方
    向，因此可推論本件兩車發生撞擊時，被害人雖有配戴安全帽，但是可能因為配
    戴不緊，或安全帽帶沒有妥善繫好，因此撞擊後安全帽始會造成如此脫落之情形
    ，故本件被害人於肇事當時，應尚有未依道路交通安全規則第八十八條第二項各
    款之規定妥適配戴安全帽之情事，被害人之此項疏失，對於其在本件車禍中，因
    頭部撞傷以致造成目前之重傷害狀態而言，亦應承擔部分之責任。至被害人騎機
    車準備左轉而由快車道外側逐漸進入快車道內側時，疏未注意後方來車動態之駕
    駛行為，雖係本件車禍肇事之次要原因，然被告之上述過失，既與被害人之過失
    ，併合而為本件車禍之肇事原因，則被害人之過失，或可供為對被告量刑時之斟
    酌，但被告之刑責，則不能因此相抵而獲得減免。另被害人所騎之機車雖非其平
    常所騎用之機車，而係機車行老闆於被害人所有之機車修理期間，提供予被害人
    代步所用，然該機車行老闆丁○○於本院親自現場履勘時，則到場具結證稱：發
    生事故前，該機車並無任何故障，而方向燈及車燈等亦一切正常等語（參見本院
    九十一年十一月五日勘驗筆錄），故本件被害人於肇事當時所騎之機車，應無任
    何機件缺損及無法正常作之問題。又被告於肇事當時，是否跨越雙黃線（即禁止
    超車線）而超車，則係其是否違反道路交通管理處罰條例相關規定之另一問題，
    該駕駛行為對於本件車禍之發生而言，經核尚無直接之關係，附此敘明。
十、末按，刑法上所謂業務，係指個人基於其社會地位繼續反覆所執行之事務，其主
    要之業務固不待論，即為完成主要業務所附隨之準備工作與輔助事務，亦應包括
    在內；又汽車駕駛人之駕駛工作，乃隨時可致他人身體生命於危險之行為，並係
    具有將該行為繼續，反覆行使之地位之人，因此應有經常注意俾免他人於危險之
    特別注意義務，上訴人所駕駛之客貨兩用車，係以之為販賣錄音帶所用，其本人
    並以販賣錄音帶為業，故其駕駛該車本屬其社會活動之一，在社會上有其特殊之
    屬性（地位），其本於此項屬性（地位）而駕車，自屬基於社會生活上之地位而
    反覆執行事務，因之，在此地位之駕車，不問其目的為何，均應認其係業務之範
    圍，上訴人徒以其時非用於運載錄音帶，即為非業務行為，難認有理由，最高法
    院七十一年台上字第一五五０號及七十五年台上字第一六八五號分別著有判例可
    資參照。經查，本件被告甲○○係耘河科技有限公司之業務工程師，平日即負責
    推廣工作，且亦駕駛本件小客車至客戶處進行電腦業務推廣等情，業據其於本院
    調查時供認無誤（參見本院九十一年三月二十二日訊問筆錄），故駕駛小客車乃
    其附隨業務無疑。又本件車禍發生當時，縱其係向前述公司請假，而返家處理個
    人事務屬實，然因被告既以駕車至各處推廣業務為業，故其駕駛該車本屬其社會
    活動之一，在社會上有其特殊之屬性（地位），其本於此項屬性（地位）而駕車
    ，自屬基於社會生活上之地位而反覆執行事務，因之，在此地位之駕車，不問其
    目的為何，均應認其係業務之範圍，據此並參照前述判例之說明可知，本件被告
    尚難僅以其肇事當時非屬駕車欲至客戶處推廣業務，而認該駕車肇事行為並為非
    業務行為。從而，本件被告於駕車肇事當時，係從事駕駛業務之人，復可認定。
    基上所述可知，本件被告前開所辯，應均係犯後卸責之詞，實難採信。此外，本
    件被害人係因此次車禍，而受有如事實欄所載之重傷害，故被告之過失駕駛行為
    ，與被害人之所受之重傷害結果間，具有相當因果關係，復屬顯然。從而，本件
    事證已甚明確，被告之業務過失傷害人致重傷之犯行，應可認定。
十一、查被告甲○○係耘河科技有限公司之業務工程師，平日即負責推廣工作，且駕
      駛小客車至客戶處進行電腦業務推廣等情，故駕駛小客車乃其附隨業務，其為
      從事駕駛業務之人。其於前述時、地，駕駛小客車疏未注意車前狀況，且見前
      方有機車於快車道外側行駛時，亦未密切注意前方車輛之動態，並於超越時疏
      未注意保持半公尺以上之安全間隔，即貿然以時速超過七十公里以上之速度超
      速前行，以致不慎自後擦撞被害人林同傑所騎之機車，並造成被害人受重傷之
      結果，核其上述所為，應係犯刑法第二百八十四條第二項後段之業務過失傷害
      致重傷罪。公訴意旨漏未斟酌此點，而認被告係犯同條第一項後段之普通過失
      傷害致重傷罪，經核容非適當，惟其基本事實同一，本院自應予以審理，並變
      更其起訴法條。又被告於肇事後，犯罪未被有偵查權之公務員或機關發覺前，
      即向台南縣警察局歸仁分局警員報案，並表明係肇事車輛之駕駛人而自首，且
      進而接受裁判等情，亦有卷附之警訊筆錄載明可稽，是應依刑法第六十二條前
      段自首之規定，減輕其刑。
十二、本院審酌被告甲○○之生活狀況、品行、智識程度，以及其駕車於道路上行駛
      ，竟疏於注意車前狀況，且於超越前方同一車道內行駛之機車時，亦未密切注
      意機車動態，以保持適當之安全間隔，即貿然超速通過，以致於超越時不慎自
      後擦撞被害人林同傑所騎機車而肇事，上開駕駛行為，顯係本件車禍發生之肇
      事主因，其過失程度，經核實非輕微，又被害人因本件車禍所受如事實欄所載
      之重傷害，其傷勢程度，經查亦甚嚴重，另被告犯罪後亦未完全坦承所為，且
      未與被害人家屬就民事損害賠償事宜達成和解，其犯罪後態度尚難認係良好，
      然被告業已陸續給付被害人家屬相關醫藥費用，共計新臺幣十八萬餘元，有預
      付醫療費收據影本六份在卷可憑，加上強制責任保險理賠金新臺幣一百五十六
      萬元左右（此有卷附國華產物保險股份有限公司九十一年六月二十八日國華產
      物︻九一︼理字第一一七三一一０００００一０號函一紙可證），被告總計業
      已給付被害人新臺幣一百七十餘萬元之相關費用，且本件被害人騎機車準備左
      轉，而由快車道外側逐漸進入快車道內側時，疏未注意後方來車動態之駕駛行
      為，亦係本件車禍發生之肇事次因，而被害人於肇事當時，復有未依照道路交
      通安全規則之規定妥適配戴安全帽，以致造成其於本件車禍中，因頭部撞傷而
      造成目前之重傷害狀態，亦應承擔部分之責任等一切情狀，量處被告如主文所
      示之刑，並諭知易科罰金之折算標準。
據上論斷，應依刑事訴訟法第二百九十九條第一項前段、第三百條，刑法第二百八十
四條第二項後段、第六十二條前段、第四十一條第一項前段，罰金罰鍰提高標準條例
第一條前段、第二條，判決如主文。
中    華    民    國      九十二      年      一      月  二十四    日
                              臺灣臺南地方法院交通法庭
                                  法  官    陳  志  成
右正本證明與原本無異
如不服本判決應於送達後十日內向本院提出上訴狀
                                  書記官    彭  建  山
中    華    民    國      九十二      年      一      月      二十七    日
附錄本案論罪科刑法條全文：
中華民國刑法第二百八十四條第二項（業務過失傷害罪）
從事業務之人，因業務上之過失傷害人者，處一年以下有期徒刑、拘役或一千元以下
罰金，致重傷者，處三年以下有期徒刑、拘役或二千元以下罰金。


司法院資訊處製作；財團法人民間司法改革基金會備份。
